最高法院刑事判決　　　　　　九十六年度台上字第六六一六號
上　 訴　 人　台灣高等法院台中分院檢察署檢察官
上訴人即被告　甲○○
　　　　　　　　　　　段300號
上列上訴人等因被告違反毒品危害防制條例案件，不服台灣高等
法院台中分院中華民國九十六年七月三十一日第二審更審判決（
九十六年度上更(二)字第二二二號，起訴案號：台灣台中地方法院
檢察署九十五年度偵字第一六三０號），提起上訴，本院判決如
下：
    主  文
原判決撤銷，發回台灣高等法院台中分院。
　　理　由
本件原判決認定：上訴人即被告甲○○（下稱被告）明知海洛因
係毒品危害防制條例列管之第一級毒品，不得販賣，竟意圖營利
，基於販賣第一級毒品海洛因之概括犯意，自民國九十四年九月
起至九十五年一月十六日止，經由李明庭以 00-00000000號家用
市內電話或0000000000號行動電話撥打被告所有之行動電話（內
含仍為電信公司所有之0000000000號門號ＳＩＭ晶片卡一張），
相約在台中縣石岡鄉○○街某7-11便利超商門口、台中縣東勢鎮
街上、東勢麥當勞、東勢某加油站等不特定地點會面，以新台幣
（下同）一千元（十次）、二千元（一次）、三千元（一次）、
七千元（二次）、一萬元（一次）不等之價格，先後多次將數量
不詳之第一級毒品海洛因，販賣予李明庭，並向李明庭收取價款
（總計為三萬九千元）；最後一次係於九十五年一月十六日上午
十一時十分許，經李明庭以 00-00000000號電話撥打被告持用之
0000000000號行動電話，再度向被告購買三包海洛因，價款為三
千元，被告依約定，於同日中午十二時許，前往台中縣新社鄉○
○路○段五一號李明庭住處交易，將該三包海洛因以香菸盒裝盛
，置於李明庭住處前之電線桿下方後，正待向李明庭收取價款之
際，因李明庭之母張玉新發覺有異，經撿拾該菸盒，發覺內藏為
疑似毒品之物，復入內呼喚李明庭之父李武郎出來查看，被告見
情況不對拔腿逃逸，惟因李武郎沿途追呼「搶劫！」，仍為不知
名之路人、李武郎及自後趕到之陳文涼，在台中縣新社鄉○○路
○段國泰汽車修配廠旁，合力加以逮捕，扣得置於李明庭住處宅
前電線桿下方之第一級毒品海洛因三包（驗餘合計淨重0.27公克
，空包裝重0.82公克），致被告該次販賣海洛因之行為未得逞等
情。因將第一審科刑判決撤銷，改判依刑法第五十九條酌減其刑
後，仍論處被告連續販賣第一級毒品罪刑（處有期徒刑八年二月
）；固非無見。
惟查：（一）犯毒品危害防制條例第四條至第九條、第十二條、
第十三條或第十四條第一項、第二項之罪者，其供犯罪所用或因
犯罪所得之財物，均沒收之，如全部或一部不能沒收時，追徵其
價額或以其財產抵償之，為該條例第十九條第一項所明定。則除
金錢部分無庸為追徵其價額之宣告外，其他供犯罪所用或因犯罪
所得之財物，如未扣案，於判決宣告沒收時，即應同時諭知「如
全部或一部不能沒收時，追徵其價額，或以其財產抵償之」，始
符合法文之規定。原判決就被告所有供其販賣第一級毒品海洛因
所用之未扣案行動電話一支宣告沒收時，僅諭知「如全部或一部
不能沒收時，追徵其價額」，而未同時諭知「或以其財產抵償之
」，於法自有未合。又毒品危害防制條例第十九條第一項係採相
對義務沒收主義，犯該條例第四條至第九條、第十二條、第十三
條或第十四條第一項、第二項之罪所用或所得之財物，如屬於被
告所有，即應依法宣告沒收，如全部或一部不能沒收時，追徵其
價額，或以其財產抵償之，法院就此並無自由酌裁之權。原判決
事實認定：「李明庭再度向被告購買三包海洛因，價款為三千元
，被告即依約定……將該三包海洛因以香菸盒裝盛，置於李明庭
住處前之電線桿下方，正待向李明庭收取價款之際……李明庭之
母張玉新發覺有異，經撿拾該菸盒，發覺內藏為疑似毒品之物…
…最後一次販賣海洛因之行為始未得逞」及理由說明：「訊據被
告對於其於九十五年一月十六日……前往李明庭……住處，『將
扣案之三包海洛因，以香菸盒裝盛』，置於李明庭宅前之電線桿
下方……固不諱言」；如若俱屬無誤，則供被告販賣第一級毒品
海洛因所用之香菸盒一個，是否屬於被告所有？應否併宣告「該
香菸盒沒收，如全部或一部不能沒收時，追徵其價額，或以其財
產抵償之」，關係原判決是否有不適用上揭沒收法則之違法，自
應查證明白，此部分事實不明，本院無從就原判決該部分是否合
法為法律上之判斷。（二）除刑事訴訟法有特別規定外，已受請
求之事項未予判決者，其判決當然違背法令，為該法第三百七十
九條第十二款所明定；至所謂：「已受請求之事項未予判決」，
係指已受請求之事項，本屬第二審判決內應行裁判之一部分，原
審並未裁判者而言（如連續犯、牽連犯、想像競合犯、結合犯及
其他應以一罪論處之案件，其一部未經裁判之類）。又販賣毒品
罪，不以販入之後復行賣出為要件，祇須以營利為目的，將毒品
販入或賣出，有一於此，即足成立。依起訴書犯罪事實欄記載：
「被告意圖藉販賣毒品以營利，而基於販賣第一級毒品海洛因之
概括犯意，自真實姓名年籍不詳、綽號『阿文』之成年男子處，
『販入』第一級毒品海洛因後，即自九十四年九月間起至九十五
年一月十六日十二時許，在台中縣東勢鎮街上、東勢麥當勞、東
勢鎮某加油站及李明庭位於台中縣新社鄉○○路○段五一號住處
前，以每包一千元之價格，連續出售第一級毒品海洛因予李明庭
施用，前後共計十餘次」（見起訴書犯罪事實欄第二行至第十行
），則被告基於轉售營利之意圖，自「阿文」處販入海洛因，即
與販賣第一級毒品既遂之犯罪構成要件該當；原判決縱認被告前
開被訴之犯罪事實，尚屬不能證明，且檢察官又認與論處罪刑部
分，有裁判上一罪關係，亦應於理由內敘明不另為無罪之諭知，
始為合法；其僅於理由內說明：「被告雖稱其持用之海洛因係
購自綽號『阿文』之人，然否認於向『阿文』購買時即有營利之
意圖，此外復查無其他積極明確之證據，足以證明被告於購買海
洛因之初即有販賣營利之意圖，自不能認被告係意圖營利而販入
海洛因」，自屬於法有違。檢察官上訴意旨指摘原判決違背法令
，非無理由，應認原判決仍有撤銷發回更審之原因。
據上論結，應依刑事訴訟法第三百九十七條、第四百零一條，判
決如主文。
中　　華　　民　　國　九十六　年　 十一 　月　二十九　日
                      最高法院刑事第十一庭
                          審判長法官  林　永　茂
                                法官  蘇　振　堂
                                法官  蕭　仰　歸
                                法官  何　菁　莪
                                法官  黃　梅　月
      本件正本證明與原本無異
                                      書  記  官
中　　華　　民　　國　九十六　年　 十二 　月　　六　　日
                                                Ａ
